【裁判字號】    97,上,745
【裁判日期】    971119
【裁判案由】    撤銷贈與行為等
【裁判全文】
臺灣高等法院民事判決                   97年度上字第745號
上  訴  人  丁○○
兼
訴訟代理人  乙○○
視同上訴人  甲○○
被 上訴 人  台北富邦商業銀行股份有限公司
法定代理人  庚○○
訴訟代理人  丙○○
            己○○
            戊○○
上列當事人間撤銷贈與行為等事件，上訴人對於中華民國97年1
月18日臺灣臺北地方法院96年度訴字第4466號第一審判決提起上
訴，本院於97年11月5日言詞辯論終結，判決如下：
    主  文
上訴駁回。
第二審訴訟費用由上訴人負擔。
    事實及理由
壹、程序方面：
一、按在必要共同訴訟，共同訴訟人中一人之行為有利益於共同
    訴訟人者，其效力及於全體，民事訴訟法第56條第1項第1款
    前段定有明文。本件被上訴人於原審起訴如後開聲明所示，
    該訴訟標的法律關係對於共同訴訟人必須合一確定。是本件
    雖僅有上訴人對於原判決不利部分提起上訴，惟此上訴行為
    形式上有利於其他共同訴訟人，依上開規定，其效力及於其
    他共同訴訟人，故與上開上訴人同造之其他共同訴訟人甲○
    ○亦視同上訴，爰併列為上訴人。
二、視同上訴人甲○○（下稱甲○○）經合法通知，未於言詞辯
    論期日到場，核無民事訴訟法第386條所列各款情形，爰依
    被上訴人之聲請，就甲○○部分，由被上訴人一造辯論而為
    判決。
貳、實體方面：
一、本件被上訴人起訴主張：第三人伊維雅有限公司（下稱伊維
    雅公司）邀同甲○○為連帶保證人，於民國93年9月21日分
    別向被上訴人借款2筆，借款金額分別為新台幣（下同）3,5
    00,000元及3,500,000元，借款期間均自初次撥付日起至98
    年9月20日止，2筆借款均約定自借款日起，以1個月為1期，
    依年金法計算月付金，按月平均攤還本息。利息按被上訴人
    牌告基準利率分別加碼年息2.87%及2.62%計算，上開月付金
    得由被上訴人於每屆滿3個月之次日按被上訴人之牌告基準
    利率加原碼距重新計算。伊維雅公司如遲延還本或付息時，
    除仍按上開約定利率計付遲延利息外，本金自到期日起，利
    息自繳息日起，逾期在6個月以內部分，按上開標準加倍計
    付，並約定如不依約清償本金時，無須由被上訴人事先通知
    或催告，即喪失期限利益，被上訴人得將前開債務，視為到
    期。詎上開借款伊維雅公司僅繳付本息至95年12月20日，屢
    經被上訴人催討，尚積欠本金分別為2,065,133元及2,059,8
    36元，暨約定之利息、違約金未清償，甲○○為上揭借款之
    連帶保證人，自應負連帶清償責任。惟甲○○為隱匿財產，
    竟於95年12月22日將其所有如原判決附表所示之桃園縣楊梅
    鎮○○○○段0000-0000，0000-0000地號持分1/4之土地（
    下稱系爭土地）贈與其母即上訴人丁○○（下稱丁○○），
    並於96年1月26日辦妥所有權移轉登記，丁○○又將系爭土
    地於96年1月30日贈與另一上訴人乙○○（下稱乙○○），
    並於96年3月13日辦畢所有權移轉登記。而甲○○依國稅局
    之財產歸屬資料清單顯示，除系爭土地外，已無其他積極財
    產，卻仍將系爭土地贈與丁○○，丁○○再將之贈與乙○○
    ，致被上訴人無法就系爭土地對甲○○求償，乙○○、甲○
    ○互為兄弟，甲○○於95年12月19日前與丁○○、乙○○設
    籍同處，且系爭土地原為丁○○贈與甲○○，甲○○再將之
    回贈與丁○○、丁○○再將之贈與乙○○，由此以觀，乙○
    ○顯非善意不知情之第三人，而甲○○與丁○○間贈與之無
    償行為，亦該當民法第244條第1項規定，爰依民法第244條
    第1項、第4項規定，請求：（一）甲○○與丁○○間於95年
    12月22日就系爭土地所有權所為之贈與行為及於96年1月26
    日所為不動產移轉登記行為應予撤銷；（二）丁○○與乙○
    ○間於96年1月30日就系爭土地所有權所為之贈與行為及於
    96年3月13日所為不動產移轉登記行為應予撤銷；（三）甲
    ○○、丁○○及乙○○就系爭土地於96年1月26日及96年3月
    13日向桃園縣楊梅地政事務所所為之所有權移轉登記（096
    楊地字第015620號及096楊地字第040650號）應予塗銷，並
    回復原狀登記於甲○○名下等語。
二、丁○○、乙○○則以：甲○○雖為乙○○之兄長，然各自之
    事業、債權及債務均不過問，甲○○有心隱瞞，任何人均無
    法理解，而丁○○遠居國外，其將財產贈與在台娶妻生子定
    居之乙○○，於情、於理、於法均無爭議，乙○○不知有撤
    銷之原因存在，被上訴人之主張，為無理由等語，資為抗辯
    。
三、甲○○未提出任何書狀作何聲明或陳述。
四、本件經原法院判決：（一）甲○○與丁○○間於95年12月22
    日就系爭土地所有權所為之贈與行為及於96年1月26日所為
    不動產移轉登記行為應予撤銷；（二）丁○○、乙○○就系
    爭土地分別於96年1月26日及96年3月13日向桃園縣楊梅地政
    事務所所為之所有權移轉登記（096楊地字第015620號及096
    楊地字第040650號）應予塗銷，並回復原狀登記於甲○○名
    下；（三）被上訴人其餘之訴駁回。上訴人不服原判決，上
    訴聲明：（一）原判決關於第1、2項部分廢棄；（二）上開
    廢棄部分，被上訴人在第一審之訴駁回。被上訴人則答辯聲
    明：上訴駁回。（原法院判決被上訴人敗訴部分，未據被上
    訴人聲明不服，已告確定。）
五、兩造不爭執事項：（本院卷第10頁正、反面）
（一）伊維雅公司邀同甲○○為連帶保證人，於93年9月21日分
      別向被上訴人借款2筆，借款金額分別為3,500,000元及3,
      500,000元，嗣伊維雅公司僅繳付本息至95年12月20日，
      依契約約定視為全部到期，尚積欠被上訴人借款本金2,06
      5,133元及2,059,836元，暨約定之利息、違約金未清償，
      甲○○應負連帶責任。
（二）系爭土地原登記於甲○○名下，甲○○於95年12月22日將
      之贈與其母即丁○○，並於96年1月26日辦妥所有權移轉
      登記，丁○○又將系爭土地於96年1月30日贈與乙○○，
      並於96年3月13日辦畢所有權移轉登記。
六、本件爭點：（本院卷第10頁正、反面）
（一）甲○○與丁○○間就系爭土地贈與之債權及物權行為，是
      否應予撤銷？
（二）被上訴人能否撤銷乙○○與丁○○間之無償贈與行為？
（三）乙○○、丁○○是否應將系爭土地所有權移轉登記予以塗
      銷？
      爰述之如下：
（一）甲○○與丁○○間就系爭土地贈與之債權及物權行為，是
      否應予撤銷？
  １、按「債務人所為之無償行為，有害及債權者，債權人得聲
      請法院撤銷之。」民法第244條第1項定有明文。又撤銷權
      之行使，旨在保全債務人之責任財產，以確保債權人之債
      權，僅於債務人之行為，致債權人之債權不能獲得滿足，
      始得行使。倘債務人之資產，尚足以清償其所負債務，或
      對於設定有擔保物權之債權，其擔保物之價值超過其債權
      額，該擔保物所擔保之債權，既得就擔保物賣得之價金優
      先受償，則其債權即已獲得保障，債權人自不得行使撤銷
      權，以兼顧債權人之利益及第三人權益之保護。次按保證
      債務之所謂連帶，係指保證人與主債務人負同一債務，對
      於債權人各負全部給付之責任者而言，此就民法第272條
      第1項規定連帶債務之文義參照觀之甚明（最高法院45年
      台上字第1426號判例意旨參照）。
  ２、經查：
    (1)甲○○係伊維雅公司於93年9月21日向被上訴人借款如上
      所示2筆借款之連帶保證人，而伊維雅公司僅繳付本息至
      95年12月20日，依約已視為全部到期，尚欠被上訴人借款
      本金2,065,133元及2,059,836元，暨約定之利息、違約金
      等情，業如前述，則依上開１後段之說明，甲○○於伊維
      雅公司未依約清償時，即應對被上訴人負有連帶保證債務
      之責。
    (2)如上所述，系爭土地原登記於甲○○名下，甲○○於95年
      12月22日將之贈與丁○○，經核甲○○上開之贈與行為乃
      屬無償行為，又甲○○移轉系爭土地時，其名下已無任何
      積極財產，此有財政部台北市國稅局財產歸屬資料清單可
      憑（原審卷第15頁），基於債務人之總財產為所有債權人
      債權之總擔保原則，甲○○擅自將系爭土地，無償贈與丁
      ○○之行為，顯已生減少其資力之結果，自屬有害及被上
      訴人之債權，則被上訴人依前開民法第244條第1項規定，
      聲請撤銷甲○○與丁○○間無償贈與之債權行為及物權行
      為，自屬有據，應予准許。
（二）被上訴人能否撤銷乙○○與丁○○間之無償贈與行為？
      本項爭點，乃被上訴人於原審請求經原法院判決敗訴之部
      分，未據被上訴人提起上訴，非屬本件上訴之範疇，本院
      自無加以論述之必要，併此敘明。
（三）乙○○、丁○○是否應將系爭土地移轉登記予以塗銷？
  １、按「債權人依第1項或第2項之規定聲請法院撤銷時，得並
      聲請命受益人或轉得人回復原狀。但轉得人於轉得時不知
      有撤銷原因者，不在此限。」民法第244條第4項定有明文
      。該條項立法意旨在於：對轉得人可否聲請回復原狀，現
      行條文並無規定，為維護交易安全並兼顧善意轉得人之利
      益，爰增訂該項規定。次按當事人主張有利於己之事實者
      ，就其事實有舉證之責任，民事訴訟法第277條前段定有
      明文，又主張法律關係存在之當事人，應就該法律關係發
      生所須具備之特別要件，負舉證之責任，至於他造主張有
      利於己之事實（變更或消滅之特別要件），則應由他造舉
      證證明（最高法院48年台上字第887號判例意旨參照）。
  ２、經查：
    (1)系爭土地原為丁○○所有，丁○○於94年4月10日以贈與
      方式移轉所有權予甲○○，嗣甲○○又於95年12月22日將
      系爭土地贈與丁○○，而丁○○復於96年1月30日將系爭
      土地贈與乙○○，並於96年3月13日辦畢所有權移轉登記
      ，此有系爭土地異動索引及土地登記第2類謄本可按（原
      審卷第11至14頁、第16至21頁），且為上訴人所不爭執（
      原審卷第51頁），依系爭土地所有權移轉過程，可知，甲
      ○○贈與丁○○之系爭土地，原係丁○○所有，而丁○○
      於95年12月22日受贈後，旋於96年1月30日再將之贈與乙
      ○○，渠時，伊維雅公司繳付本息適至95年12月20日即未
      再繳納，且過戶頻率之高，顯與一般土地贈與常情相違。
    (2)又甲○○原與乙○○、丁○○原均設籍於台北市○○○路
      ○段60巷57號5樓，嗣於95年12月19日甲○○始遷出至台北
      縣河邊北街128巷18號，並於同年月20日出境，此有戶籍
      謄本及入出境日期證明書可憑（原審卷第27頁至29頁、第
      41頁），而乙○○亦自認曾代甲○○收受郵件（原審卷第
      49頁），足見，於95年12月20日前，彼等之互動尚非完全
      無涉。此外，乙○○復無法就其主張於轉得系爭土地時不
      知有撤銷原因之有利於己事實，加以舉證以實其說，則依
      前開１後段舉證責任分配之原則，自難認乙○○對於甲○
      ○之財務狀況及甲○○應負之上開連帶保證責任係不知情
      。
    (3)丁○○與甲○○無償贈與之債權及物權行為應予撤銷，且
      乙○○又非不知上開撤銷之原因，已如前述，從而，被上
      訴人依民法第244條第4項規定請求乙○○、丁○○應將系
      爭土地移轉登記塗銷，並回復原狀登記為甲○○所有，亦
      屬有據，應予准許。
七、綜上所述，被上訴人本於民法第244條第1項、第4項之規定
    ，請求判決如原判決主文第1、2項所示，為有理由，應予准
    許。原審就上開部分，為被上訴人勝訴之判決，於法並無不
    合。上訴意旨指摘原判決此部分不當，聲明廢棄改判，為無
    理由，應予駁回。
八、本件事證已臻明確，兩造其餘之攻擊、防禦方法核與判決結
    果不生影響，爰毋庸一一論述，併此敘明。
九、據上論結，本件上訴為無理由，依民事訴訟法第449條第1項
    、第78條、第85條第1項前段、第463條、第385條第1項前段
    ，判決如主文。
中    華    民    國    97    年    11    月    19    日
                    民事第十二庭
                        審判長法  官  陳駿璧
                              法  官  王麗莉
                              法  官  陳邦豪
正本係照原本作成。
如不服本判決，應於收受送達後20日內向本院提出上訴書狀，其
未表明上訴理由者，應於提出上訴後20日內向本院補提理由書狀
（均須按他造當事人之人數附繕本）上訴時應提出委任律師或具
有律師資格之人之委任狀；委任有律師資格者，另應附具律師資
格證書及釋明委任人與受任人有民事訴訟法第466條之1第1項但
書或第2項（詳附註）所定關係之釋明文書影本。
中    華    民    國    97    年    11    月    19    日
                              書記官  李佳樺
附註：
民事訴訟法第466條之1（第1項、第2項）：
對於第二審判決上訴，上訴人應委任律師為訴訟代理人。但上訴
人或其他法定代理人具有律師資格者，不在此限。
上訴人之配偶、三親等內之血親、二親等內之姻親，或上訴人為
法人、中央或地方機關時，其所屬專任人員具有律師資格並經法
院認為適當者，亦得為第三審訴訟代理人。


司法院資訊處製作；財團法人民間司法改革基金會備份。
